【裁判字號】    99,家訴,216
【裁判日期】    991231
【裁判案由】    宣告夫妻分別財產制
【裁判全文】
臺灣板橋地方法院民事判決             99年度家訴字第216號
原      告  台新國際商業銀行股份有限公司
法定代理人  吳清文
訴訟代理人  楊劍合
被      告  范增淇
            陳姿文原姓名：陳.
訴訟代理人  王敬堯律師
上列當事人間請求代位行使夫妻剩餘財產分配事件，本院於民國
99 年12 月29日言詞辯論終結，判決如下：
    主  文
原告之訴及假執行之聲請均駁回。
訴訟費用由原告負擔。
    事實及理由
一、本件原告經合法通知，未於最後言詞辯論期日到場，核無民
    事訴訟法第386 條所列各款情形，爰依被告之聲請，由其一
    造辯論而為判決。
二、原告未於最後言詞辯論期日到場，惟據其以前之聲明陳述如
    下：
(一)、訴外人美少女化妝品國際股份有限公司（法定代理人：范增
    琪）邀被告范增琪及訴外人邱繼立，於民國93年4 月21日向
    原告申請貸款新台幣80萬元，並簽立本票一紙為證。美少女
    化妝品國際股份有限公司人截至99年5 月21日止，尚積欠本
    金558368元及自96年12月17日起至清償日止按年息百分之12
    計算之利息，未為清償，此有鈞院93年度票字第59140 號本
    票裁定及確定證明為憑。原告數次對前揭債務人催討，均不
    獲置理。嗣原告向鈞院聲請強制執行，惟無效果，全無受償
    ，法院發給98年度司執字第4164號債權憑證。
(二)、被告范增琪與被告陳姿文原為夫妻，嗣於97年4 月22日離婚
    ，依民法第1030條之1 規定，被告范增琪對於被告陳姿文有
    剩餘財產分配請求權。被告范增琪在法定夫妻財產關係消滅
    時，其剩餘財產為零（負債大於資產），被告陳姿文剩餘財
    產為台北縣中和市○○路369 巷19弄3 之1 號房屋暨土地，
    以該區段不動產市價約每坪14至16萬元計算，該房地市價約
    400 萬至460 萬元以上，再以市值400 萬元扣除其上抵押權
    所擔保債務96萬元後，約304 萬元，被告范增琪得就該財產
    價值304 萬元請求分配一半即152 萬元。被告陳姿文名下的
    其餘動產及現金存款，請求鈞院命令其據實陳報於97年4 月
    22日離婚時的價值，以為核定計算夫妻剩餘財產總額。
(三)、前揭夫妻剩餘財產分配請求權，於96年5 月23日已修正為一
    般財產權，非專屬夫妻本身之權利，故被告范增琪怠於行使
    其權利時，原告為保全債權，得以自己名義，依民法第242
    條規定，代位行使被告范增琪對被告陳姿文的夫妻剩餘財產
    分配請求權，並由原告代位受領。
(四)、被告抗辯夫妻剩餘財產分配請求權已罹於2 年消滅時效云云
    。原告主張應自原告於99年知悉有此請求權存在時起算，故
    原告代位行使夫妻剩餘財產分配請求權尚未罹於2 年消滅時
    效。
(五)、原告訴之聲明：(1)被告陳姿文應給付被告范增琪新台幣5583
    68元及自民國96年12月17日起至清償日止按年息百分之5 計
    算之利息，並由原告代為受領；(2)訴訟費用由被告連帶負擔
    ；(3)請求依職權宣告假執行。
二、被告抗辯：
(一)、被告二人於97年4 月20日簽訂離婚協議書並辦理離婚登記，
    離婚協議書第1 條約定「男女雙方離婚生效後，各自取回名
    下之財產」，探求契約當事人真意，即各自取回名下財產所
    有權之意，亦即各人名下財產歸屬各人所有，被告二人已約
    定各自取回其財產及夫妻剩餘財產分配之內容，此有台灣高
    等法院台南分院93年度上字第179 號判決可參。
(二)、原告於99年9 月起訴本案，距離被告二人離婚之97年4 月20
    日，已逾2 年，故原告代位行使被告范增琪之夫妻剩餘財產
    分配請求權，已逾民法第1030條之1 規定之2 年時效而消滅
    。
(三)、依最高法院94年台上字第301 號判決意旨，代位權之行使，
    應以債務人陷於無資力或資力不足為要件，且非於債務人負
    遲延責任時不得行使。原告僅以98年度司執字第4164號債權
    憑證證明被告范增琪無資力，但此不能證明本案起訴時被告
    范增琪仍無資力等語。並聲明：請求駁回原告之訴。
三、按民法第1005條規定：「夫妻未以契約訂立夫妻財產制者，
    除本法另有規定外，以法定財產制，為其夫妻財產制」。本
    件被告范增琪與被告陳姿文結婚後，未訂立任何夫妻財產制
    契約之事實，為兩造到庭所不爭執，自應適用法定財產制。
    次按民法第1030條之1 第1 項前段規定：「法定財產制關係
    消滅時，夫或妻現存之婚後財產，扣除婚姻關係存續中所負
    債務後，如有剩餘，其雙方剩餘財產之差額，應平均分配」
    。本件被告范增琪與陳姿文於97年4 月22日離婚，此有被告
    之戶籍謄本1 份在卷可稽，是以其等離婚後，法定財產關係
    即告消滅，被告范增琪得依該規定請求分配夫妻剩餘財產之
    差額。
    舊民法第1030條之1 第3 項規定「第1 項請求權，不得讓與
    或繼承。但已依契約承諾，或已起訴者，不在此限。」，惟
    96年修法時，將此項規定刪除，故剩餘財產分配請求權依現
    行法規定並非一身專屬權。
    本件原告主張被告范增琪積欠原告558368元及遲延利息，經
    催討無效，自得代位行使被告范增琪之夫妻剩餘財產分配請
    求權。
四、惟按民法第1030條之1 第3 項規定：「第1 項剩餘財產差額
    之分配請求權，自請求權人知有剩餘財產之差額時起，二年
    間不行使而消滅。自法定財產制關係消滅時起，逾五年者，
    亦同。」。是以，夫妻剩餘財產分配請求權之消滅時效期間
    ，自請求權人知有剩餘財產差額時起算二年，自法定財產關
    係消滅起算五年。
    被告二人抗辯其等於97年4 月22日離婚，迄今已逾2 年，故
    為時效消滅之抗辯等語。原告則主張應自其於99年知悉有此
    請求權存在時起算故尚未罹於2 年時效云云。
    按最高法院著有40年台上字第304 號判例謂：「債權人基於
    民法第242 條規定，行使債務人之權利時，第三人之對於債
    權人與對於債務人同，故第三人得以對於債務人之一切抗辯
    ，對抗債權人」。
    又最高法院著有49年台上字第175 號判例謂：「債權人得以
    自己名義代位行使者，為債務人之權利，而非自己之權利。
    若債務人自己並無該項權利，債權人自無代位行使之可言。
    」。
    依最高法院判例意旨，原告係代位行使被告范增琪之權利，
    而非原告自己之權利，故被告陳姿文得以其對被告范增琪之
    時效消滅抗辯權，持以對抗原告；且原告係代位行使被告范
    增琪之權利，故權利是否因時效問題而消滅，應以權利人即
    被告范增琪知悉時起算。
    因此，被告二人抗辯其等於97年4 月22日離婚時，被告范增
    琪已知悉有此夫妻剩餘財產分配請求權而未行使，迄今已罹
    於2 年之消滅時效，被告陳姿文得以此對抗原告等語，為有
    理由。從而，原告代位被告范增琪行使夫妻剩餘財產分配請
    求權，為無理由，應予駁回。又原告聲請宣告假執行，因原
    告之請求已經駁回而失所依據，應併予駁回。
五、兩造其餘主張及攻擊防禦方法，因本件事證已臻明確且無礙
    於本件之認定及判決之結果，本院即無庸逐一論述，併此敘
    明。
六、訴訟費用負擔之依據：民事訴訟法第78條。
中    華    民    國    99    年    12    月    31    日
                  家事法庭  法  官  黃惠瑛
以上正本係照原本作成。
如對本判決上訴，須於判決送達後20日之不變期間內，向本院提
出上訴狀。
中    華    民    國    99    年    12    月    31    日
                            書記官  張美玉

司法院資訊處製作；財團法人民間司法改革基金會備份。
